臺灣士林地方法院民事判決　　　　　　　98年度簡上字第93號
上　訴　人　財團法人台灣佛教道友會
法定代理人　王立德
訴訟代理人　崔百慶律師
被上訴　人　林伯全
　　　　　　張復嘉
　　　　　　周志和
　　　　　　周文清
　　　　　　黃正芬
　　　　　　周蘇鳳嬌
　　　　　　黃璧琪
　　　　　　蔡麗娟
共　　　同
訴訟代理人　陳傳中律師
複　代理人　張家瑞
上列當事人間請求返還不當得利事件，上訴人對於民國98年4 月
30日本院民事簡易庭98年度簡字第7 號第一審判決提起上訴，本
院於民國100年6 月9 日言詞辯論終結，判決如下：
    主  文
上訴駁回。
第二審訴訟費用由上訴人負擔。
    事實及理由
壹、程序方面：
一、按訴訟繫屬中為訴訟標的之法律關係，雖移轉於第三人，於
    訴訟無影響，但第三人如經兩造同意，得聲請代當事人承當
    訴訟，民事訴訟法第254 條第1 項定有明文。查上訴人即原
    審原告財團法人台灣佛教道友會（下稱台灣佛教道友會）於
    原審請求原審被告林伯全、張復嘉、周志和、周文清、黃正
    芬、周蘇鳳嬌、黃璧琪、張梁麗琴應各就其所有之台北市○
    ○區○○街1 之5 號1 至4 樓建物、1 之9 號1 至4 樓建物
    ，無權占用臺北市○○區○○段二小段740 之2 地號土地（
    下稱系爭土地），各給付上訴人相當於租金之不當得利，嗣
    張梁麗琴於審理中將其所有之台北市○○區○○街1 之9號4
    樓房屋及基地出售予蔡麗娟，並由蔡麗娟就該部分聲請承當
    訴訟，兩造就此均無意見（見本院98年9 月9 日準備程序筆
    錄），依前開規定，自應准許，合先敘明。
二、次按當事人於簡易訴訟程序上訴程序，為訴之變更、追加或
    提起反訴，致應適用通常訴訟程序者，不得為之，民事訴訟
    法第436 條之1 第2 項定有明文。查上訴人經原審判決全部
    敗訴後，對於原審判決不服提起上訴，於第二審程序為訴之
    追加，上訴人除原審所為訴之聲明外，並追加聲明：確認兩
    造間就系爭土地之使用借貸關係不存在（見上訴人100 年6
    月8 日民事辯論意旨狀、本院100 年6 月9 日言詞辯論筆錄
    ），惟上訴人追加後之訴訟標的價額已超過50萬元，致應適
    用通常訴訟程序，並不合法，業經本院另以裁定駁回上訴人
    追加之訴（詳見本院另裁定），併予敘明。
貳、實體方面：
一、上訴人起訴主張：(一)系爭土地為上訴人台灣佛教道友會所有
    ，被上訴人林伯全、張復嘉、周志和、周文清所有之建物（
    門牌號碼分別為臺北市○○區○○街1 之5 號、1 之5 號2
    樓、1 之5 號3 樓、1 之5 號4 樓）為同一棟之4 層樓公寓
    建築（下稱系爭A 棟建物）；黃正芬、周蘇鳳嬌、黃璧琪、
    蔡麗娟所有之建物（門牌號碼分別為臺北市○○區○○街1
    之9號 、1 之9 號2 樓、1 之9 號3 樓、1 之9 號4 樓）則
    為另一棟4 層樓公寓建築（下稱系爭B 棟建物）（系爭A 棟
    、B 棟建物，以下合稱系爭建物）。惟上訴人近日始發現被
    上訴人所有之系爭建物部分坐落在系爭土地上，分別無權占
    用13平方公尺、10平方公尺，上訴人爰依不當得利之法律關
    係，請求被上訴人給付相當於租金之不當得利。(二)被上訴人
    雖提出上訴人前董事長邱木出具予被上訴人之前手周閒遊之
    「土地使用權證明書」（被證9 ），主張就系爭土地有使用
    借貸關係，惟該證明書違反上訴人捐助章程第7 條，依法應
    為無效：查上訴人係財團法人，捐助章程第7 條規定：「本
    法人所有財產除為舉辦第2 章所定事業交付外不得移作他用
    ，如屬不動產，非經董事會依第12條之規定議決並經主管官
    署核准後，不得為財產之移轉、設定或處分，但本法人創立
    後原有日據時代財團法人台灣佛教道友會所有之土地資產應
    無條件變更登記為本法人財產。」，準此，本件上訴人前董
    事長邱木出具予周閒遊之「土地使用權證明書」，既未經上
    訴人之董事會議決並經主管機關核准，顯違上開規定而無效
    。(三)若被上訴人提出之「土地使用同意書」（被證8 ）為有
    效，惟其上並未明示由被上訴人等「永久」、「無償」使用
    系爭土地；該土地使用同意書所附第一銀行3 萬8 千元支票
    存根，上訴人否認確有收到款項，縱若周閒遊曾給付，該款
    項僅係周閒遊暫時使用系爭土地之對價，既非買賣價金，亦
    非得永久使用系爭土地之對價，蓋若周閒遊得永久使用系爭
    土地，該同意書當不會另書立「嗣後如賣買時，依公報地價
    以下打折扣價格賣渡使用人」等語。本件除非被上訴人舉證
    證明得永久、無償使用系爭土地，否則被上訴人等仍應給付
    相當於不當得利之租金予上訴人。(三)設若周閒遊係無償借用
    系爭土地，因其已死亡，上訴人亦得依民法第472 條第4 款
    規定終止借貸契約，上訴人業以98年9 月9 日民事補充上訴
    理由狀為終止使用借貸之意思表示，是被上訴人仍應給付上
    訴人相當於租金之不當得利。(四)依不當得利之法律關係，請
    求被上訴人給付依土地法第105 條準用第97條規定，以土地
    申報地價年息10% ，自起訴日回溯5 年起算相當於租金之不
    當得利，及自起訴狀繕本送達之翌日起至返還系爭土地止，
    按月給付相當於租金之不當得利（計算式詳如附表一、二所
    示）。
二、被上訴人則辯以：(一)被上訴人之前手周閒遊於申請起造系爭
    建物時，業已提出上訴人於56年4 月25日由當時董事長邱木
    所出具之「土地使用權證明書」，載明：「茲有周閒遊擬在
    本市○○路110 號本人所有蓬萊段66地號之內面積6.445 坪
    之土地建築永久式，業經本人完全認可，茲為申請營造執照
    特予證明」等語，足見周閒遊與被上訴人間就系爭土地訂有
    無償使用借貸契約，且無期限，其借貸目的係建築房屋。土
    地與建物為個別之不動產，雖各得為單獨交易之標的，惟建
    物性質上不能與土地分離而存在，使用建物必須使用其所坐
    落之基地，上訴人所出具之上開證明書，亦載明同意周閒遊
    興建之建築為「永久式」者，而建物之使用年限長達數十年
    ，其所有權之移轉並非上訴人所不可預見，應認上訴人同意
    周閒遊及繼受其權利之人，於系爭建物尚未滅失前，均有權
    使用系爭土地，被上訴人因買賣取得系爭建物所有權而繼受
    周閒遊使用系爭土地之權源，從而，應認兩造間存有無償使
    用借貸之契約關係，被上訴人使用系爭土地難謂為無法律上
    之原因而受利益，是上訴人依民法第179 條不當得利之法律
    關係，請求被上訴人支付使用土地之對價，即乏依據，不應
    准許；(二)如為無償使用，上訴人以訴外人周閒遊已死亡，依
    民法第472 條第4 款規定，主張以書狀終止兩造無償使用契
    約，並於98年9 月14日終止，然若認周閒遊為借用人，應向
    其繼承人為終止契約之意思表示，反之，若認被上訴人為借
    用人，借用人並無民法第472 條第4 款借用人死亡之情，足
    見上訴人前開終止權之行使並非適法，而應無終止兩造間使
    用借貸契約之效力。況契約終止之效力係往後發生，並無溯
    及既往之效力，是縱設上訴人確已於98年9 月間合法終止兩
    造間之使用借貸契約，其請求不當得利之期間自應自終止後
    起算，上訴人迄今未說明何以被上訴人仍應給付起訴前5 年
    間之不當得利；(三)被上訴人所提出之「土地使用同意書」（
    被證8 ）左上角「支票存根」之受款人欄明載：「佛教道友
    會買地  王先生」等字樣，足證周閒遊給付該3 萬8 千元款
    係供買地之用，且係「嗣後如賣買時依公報地價以下打扣價
    格賣渡使用人」之買賣預約之訂金（即權利金），而非使用
    系爭土地之對價等語，資為抗辯。
三、原審對於上訴人之請求，判決全部敗訴，上訴人不服提起上
    訴，聲明：(一)原判決廢棄；(二)被上訴人林伯全、張復嘉、周
    志和、周文清應各給付上訴人6 萬7 千188 元，及自起訴狀
    繕本送達之翌日起至返還上開土地之日止，按月各給付上訴
    人1 千122 元；(三)被上訴人黃正芬、周蘇鳳嬌、黃璧琪、張
    梁麗琴應各給付上訴人5 萬1 千796 元，及自起訴狀繕本送
    達之翌日起至返還上開土地之日止，按月各給付上訴人863
    元。被上訴人聲明：上訴駁回。
四、本院得心證之理由：
(一)、查(1)系爭土地（即臺北市大同區《以下同》雙連段2 小段74
    0-2 地號）為上訴人所有，公告現值為每平方公尺13萬1 千
    323 元，申報地價為每平方公尺4 萬1 千347.2 元，與同小
    段740-1 、740-3 地號土地均係自同小段740 地號（重測前
    為蓬萊段66地號）分割而來；(2)系爭建物之起造人為周閒遊
    ，申請建築地點為重測前蓬萊段66地號（重測後為雙連段2
    小段740 地號）、66-4地號（重測後為雙連段2 小段727 地
    號）、66-6地號（重測後為雙連段2 小段724 地號）3 筆土
    地，其中66-4地號、66-6地號土地之所有權人為起造人周閒
    遊，66地號土地之所有權人則為上訴人台灣佛教道友會，系
    爭建物之建造執照及使用執照卷內，存有上訴人由前董事長
    邱木於56年4 月25日出具之「土地使用權證明書」；(3)系爭
    A 棟、B 棟建物部分坐落在系爭土地上，占有面積分別為13
    平方公尺、10平方公尺，被上訴人林伯全、張復嘉、周志和
    、周文清分別為系爭A 棟建物1 樓至4 樓之所有權人（建物
    門牌號碼分別為臺北市○○區○○街1 之5 號、1 之5 號2
    樓、1 之5 號3 樓、1 之5 號4 樓），被上訴人黃正芬、周
    蘇鳳嬌、黃璧琪、蔡麗娟分別為系爭B 棟建物1 樓至4 樓之
    所有權人（建物門牌號碼分別為臺北市○○區○○街1 之9
    號、1 之9 號2 樓、1 之9 號3 樓、1 之9 號4 樓），被上
    訴人等均因買賣而自周閒遊或其後手處取得系爭建物之所有
    權等情，為兩造所不爭執（見本院98年11月18日準備程序筆
    錄），且有上開各土號之土地登記謄本及土地登記簿、系爭
    建物登記謄本、臺北市建築管理處97年12月23日北市都建照
    字第09773664500 號函（暨所檢附系爭建物之建造執照及使
    用執照卷所附之建築物套繪圖、建築物使用執照存根、使用
    執照附表、營造執照申請書、土地登記總簿謄本、審查表、
    地圖謄本、更改設計申請書、土地使用權證明書、建築物使
    用申請書等），及原審97年8 月14日勘驗測量筆錄、臺北市
    建成地政事務所土地複丈成果圖等件（見原審卷一第15、16
    至26、91至94、100 、125 至241 、248 至289 、299 至32
    0 頁，本院卷第37至38頁）附卷可稽；
(二)、上訴人主張被上訴人所有之系爭建物無權占用系爭土地，請
    求被上訴人給付相當於租金之不當得利，則為被上訴人否認
    ，並以前詞置辯。本件兩造首要爭點厥為：被上訴人所有之
    系爭建物占用系爭土地，是否有法律上原因？茲析述如下：
１、關於系爭建物占用系爭土地之權源，(1)業據被上訴人提出上
    訴人不爭執真正之上訴人台灣佛教道友會56年3 月25日出具
    之「土地使用同意書」（被證8 ）、及上訴人由前董事長邱
    木出具之「土地使用權證明書」（被證9 ）為據（見原審卷
    一第85至87、88頁，並見本院98年7 月15日準備程序筆錄）
    ；而前述臺北市建築管理處97年12月23日函所檢附系爭建物
    之建造執照及使用執照卷內資料，亦存有上訴人由其前董事
    長邱木於56年4 月25日出具之「土地使用權證明書」（見原
    審卷一第265 頁）。又上開「土地使用同意書」載明：「（
    一）立同意書人同意周閒遊先生使用蓬萊段66地號內，周君
    現有土地後面土地約2 Mx11M 無誤，而嗣後如賣買時，依公
    報地價以下打扣價格賣渡使用人；（二）使用人須向市政府
    申請建築執照時，無條件土地使用證，不得異議」等語，另
    「土地使用權證明書」載明：「茲有周閒遊擬在本人所有之
    蓬萊段66地號之內面積（6.455 坪）之土地建築永久式，業
    經本人完全認可茲為申請營造執照特予證明」等語，而所載
    同意起造人周閒遊使用之土地，即系爭建物目前占用之系爭
    土地等情，復為上訴人所自承（見原審98年2 月25日言詞辯
    論筆錄）；(2)本件上訴人固就其前董事長邱木於56年4 月25
    日出具之「土地使用權證明書」，質疑違反上訴人捐助章程
    第7 條規定：「本法人所有財產除為舉辦第2 章所定事業交
    付外不得移作他用，如屬不動產，非經董事會依第12條之規
    定議決並經主管官署核准後，不得為財產之移轉、設定或處
    分，但本法人創立後原有日據時代財團法人台灣佛教道友會
    所有之土地資產應無條件變更登記為本法人財產。」而為無
    效，然查上訴人既業由其時代表人邱木為出具土地使用權證
    明書之意思表示，對外已直接對法人發生效力，至前述捐助
    章程規定僅係上訴人內部規定，尚難認將影響代表人對外所
    為法律行為之效力；(3)再上開同意書及證明書，記載同意周
    閒遊使用之系爭土地面積分別為「2Mx11M（即22平方公尺）
    」、「6.455 坪（即約21.34 平方公尺）」，與原審履勘現
    場並囑託臺北市建成地政事務所測量系爭建物占用系爭土地
    之面積共23平方公尺，雖略有出入，然查上開同意書及證明
    書之出具日期皆為距今近40年之56年間，斯時或因測量工具
    及技術之限制而難期精準，且「土地使用同意書」上亦載明
    同意使用之土地面積僅為概數（「... 同意周閒遊先生使用
    ... 周君現有土地後面土地『約』2Mx11M... ），自難認上
    揭面積差數非屬上訴人同意系爭建物使用之土地範圍；(4)綜
    上，系爭建物占有使用系爭土地，乃係基於上訴人出具之「
    土地使用同意書」及「土地使用權證明書」，非無法律上之
    原因，洵堪認定。
２、上訴人雖復主張縱有上開同意書及證明書，惟其上並未明示
    得永久無償使用系爭土地，且縱周閒遊得無償借用系爭土地
    ，因周閒遊已死亡，上訴人亦得依民法第472 條第4 款規定
    終止借貸契約，而上訴人業以98年9 月9 日民事補充上訴理
    由狀為終止使用借貸之意思表示，因認被上訴人仍應負返還
    使用系爭土地之利益之責云云。惟查：(1)卷附「土地使用同
    意書」及「土地使用權證明書」，均未記載使用系爭土地應
    支付如何之對價。而「土地使用同意書」上固另附有第一銀
    行票號193550號、金額3 萬8 千元之支票存根，並於該支票
    存根之受款人欄記載：「佛教道友會  買地  王先生」，及
    於裝填該同意書之信封上記載：「佛教道友會  王錫三  土
    地權利金」等字樣（見原審卷一第85頁），及經上訴人自承
    王錫三乃上訴人前前任理事長等情（見原審98年2 月25日言
    詞辯論筆錄），然查該支票存根及信封已載明3 萬8 千元為
    買賣土地之權利金，而非使用土地之對價，復配合前述「土
    地使用同意書」之內文記載：「... 嗣後如賣買時，依公報
    地價以下打扣價格賣渡使用人... 」等語，足認該3 萬8 千
    元款項係屬日後買賣之預約訂金性質，既非以3 萬8 千元為
    買賣價金而以56年3 月25日「土地使用同意書」成立買賣契
    約，亦非以3 萬8 千元為買賣契約成立前使用土地之對價。
    是本件上訴人既出具「土地使用同意書」及「土地使用權證
    明書」同意興建系爭建物占有使用系爭土地，復未約定使用
    對價，應認係屬無償使用借貸契約之性質；(2)再卷附「土地
    使用同意書」及「土地使用權證明書」，固僅記載上訴人同
    意建物起造人周閒遊使用系爭土地，且未明定期限等情，然
    查借貸目的係興建建物，而建物之通常使用年限長達數十年
    ，其間每有所有權之移轉，顯為常人所得預見，應認本件上
    訴人出具上開同意書及使用書，除周閒遊得據以興建系爭建
    物外，對於日後取得系爭建物所有權之人，亦在准許借用之
    範圍內，又該未定期限使用借貸契約之借用物返還期限，依
    民法第470 條中段規定，係於借貸目的使用完畢，亦即系爭
    建物消滅之時，亦堪認定；(3)綜上，上訴人出具「土地使用
    同意書」及「土地使用權證明書」予系爭建物之起造人周閒
    遊，使周閒遊得據以興建系爭建物，並允許日後取得系爭建
    物所有權之人繼續使用系爭土地，至系爭建物消滅為止，而
    本件被上訴人均為系爭建物之繼受人，系爭建物亦尚未消滅
    ，則上訴人主張業已合法終止使用借貸契約、被上訴人應負
    返還使用系爭土地之利益之責等節，均屬無據。
(三)、揆諸以上各節所述，被上訴人所有之系爭建物占有使用系爭
    土地，並非無法律上之原因，無上訴人所主張不當得利之情
    。上訴人提起本件訴訟，訴請被上訴人返還使用系爭土地而
    相當於租金之不當得利，並無理由。
五、從而，原審駁回上訴人之訴，為上訴人敗訴之判決，經核於
    法並無違誤。上訴意旨指摘原判決不當，求予廢棄改判，為
    無理由，應予駁回。
六、本件上訴為無理由，依民事訴訟法第436 條之1 第3 項、第
    449 條第1 項、第78條，判決如主文。
中    華    民    國   100    年    6     月    30    日
                  民事第一庭  審判長法  官  俞慧君
                                    法  官  黃珮禎
                                    法  官  孫曉青
以上正本證明與原本無異。
本件判決不得上訴。
中    華    民    國   100    年    7     月    6     日
                                    書記官  詹佳佩
一、附表一：（上訴人主張被上訴人林伯全、張復嘉、周志和
    、周文清應負返還責任之金額計算式）：
(一)、5年之不當得利金額（自96年6月11日至97年6月11日）：
1、 13平方公尺（系爭A 建物占用面積）×41,347（元，每平方
    公尺申報地價）×10% ×5 年＝268,755
2、 268,755 ÷4 （人）＝67,188（每人應給付之5 年不當得利
    金額）
(二)、自97年6 月12日起至返還系爭土地之日止，按月給付之不當
    得利金額：
1、 13平方公尺（系爭A 建物占用面積）×41,347（元，平方公
    尺申報地價）×10% ×(1/12 ）＝4,489
2、 4,489 ÷4 （人）＝1,122 （每人每月應給付之不當得利金
    額）
二、附表二：（上訴人主張被上訴人黃正芬、周蘇鳳嬌、黃璧琪
    、蔡麗娟應負返還責任之金額計算式）：
(一)、5 年之不當得利金額（自96年6 月11日至97年6 月11日）：
1、 10平方公尺（系爭B 建物占用面積）×41,347（元，每平方
    公尺申報地價）×10% ×5 年＝207,185
2、 207,185 ÷4 （人）＝51,796（每人應給付之5 年不當得利
    金額）
(二)、自97年6 月12日起至返還系爭土地之日止，按月給付之不當
    得利金額：
1、 10平方公尺（系爭A 建物占用面積）×41,347（元，平方公
    尺申報地價）×10% ×(1/12 ）＝3,453
2、 3,453 ÷4 （人）＝863 （每人每月應給付之不當得利金額
    ）